臺灣高等法院高雄分院刑事判決　　　　96年度上易字第1001號
上　訴　人
即自訴　人　台灣米鶴海產企業有限公司
代　表　人　乙○○
代　理　人　邱基峻律師
　　　　　　鄭瑞崙律師
被　　　告　甲○○即江勝瑜）.
上列上訴人因被告業務侵占案件，不服臺灣高雄地方法院94年度
自字第86號中華民國96年9 月19日第一審判決，提起上訴，本院
判決如下：
    主  文
原判決撤銷。
本件管轄錯誤。
    理  由
一、自訴意旨略以︰被告甲○○（即江勝瑜）係自訴人台灣米鶴
    海產企業有限公司派駐在台北市，從事大台北地區海產冷凍
    貨物之銷售並負有收取貨款繳回公司任務之業務員，為從事
    業務之人。詎其竟基於意圖為自己不法所有之概括犯意，自
    民國94年4 月間起至同年6 月間止，連續向自訴人公司之客
    戶友聯水產有限公司、建凱企業有限公司、浩展公司及李妙
    玉收取如附表所示之各該應收貨款，合計新台幣（下同）1,
    920,346 元，竟不繳回自訴人公司，而以變易持有為所有之
    意思，將之侵占入己，且為違背自訴人公司交付之任務之行
    為，足生損害於自訴人公司，因認被告涉犯刑法第336 條第
    2 項業務侵占、同法第342 條第1 項背信等罪嫌。
二、按案件由犯罪地或被告之住所、居所或所在地之法院管轄，
    刑事訴訟法第5 條第1 項定有明文；又無管轄權之案件，應
    諭知管轄錯誤之判決，惟自訴案件經諭知管轄錯誤之判決者
    ，非經自訴人聲明，毋庸移送案件於管轄法院，刑事訴訟法
    第343 條、第335 條分別定有明文。
三、經查：
(一)、按刑法上之背信罪為一般的違背任務之犯罪，而同法之侵占
    罪，則專指持有他人所有物，以不法領得之意思，變更持有
    為所有，侵占入己者而言。故違背任務行為，苟係將其持有
    之他人所有物，意圖不法領得，據為己有，自應論以侵占罪
    ，即不能援用背信之法條處斷（最高法院30年上字第1778號
    判例要旨足參），則縱認上開自訴意旨所載屬實，本件被告
    亦屬觸犯刑法業務侵占罪，而非該當刑法圖利罪，是上開自
    訴意旨所引關於圖利罪法條，自有未洽，合先敘明。
(二)、按侵占罪係即成犯，凡對自己持有之他人所有物，有變易持
    有為所有之意思時，即應構成犯罪（最高法院43年台上字第
    675 號判例要旨足參），本件自訴意旨所指被告收取貨款之
    客戶等，均屬位於台北縣、市及台中市，此有自訴人於原審
    提出之「客戶應收款」表所載客戶聯絡地址可證（見原審卷
    第4 頁），而被告住所地係屬台北市（見原審卷第225 頁之
    被告戶籍謄本），且上開自訴意旨亦不諱言「被告係派駐在
    台北市，從事大台北地區海產冷凍貨物之銷售收款」等語，
    復參以被告於原審、本院均不否認有收取上述客戶貨款未交
    付給自訴人公司等情，縱認被告係基於侵占犯意而將此等客
    戶貨款變易持有為所有予以侵占入己，則本件被告之業務侵
    占犯罪地（即侵占之行為地與結果地），亦應在被侵占物之
    所在地，而與被害人即自訴人之所在地無涉。至於自訴人雖
    引用最高法院28年上字第649 號判例要旨，主張原審法院有
    管轄權云云（見原審卷第1 頁反面），然該判例係指不作為
    犯之犯罪地情形，此與本件被告被訴上開業務侵占罪嫌，係
    屬作為犯、即成犯等情有別，自難作為認定本件管轄權之依
    據。
(三)、被告向位於台北縣、市及台中市之上述客戶收取貨款後，縱
    認其拒不繳回自訴人公司係屬侵占而侵害自訴人公司之財產
    法益，然被告變易持有為所有之侵占行為犯罪地，顯非在原
    審法院管轄之高雄縣、市，又被告之住居所亦不在原審法院
    管轄區內（如前所述），揆諸上開規定，自訴人對被告向無
    管轄權之原審法院提起自訴，於法自有未合。
四、原判決未先予程序審酌本件管轄權，遽為實體審理而諭知被
    告無罪，顯有違誤，自訴人提起上訴指陳被告應為有罪判決
    ，雖難逕認為有理由，但原判決既有上開違誤，自應由本院
    將原判決撤銷，改為諭知管轄錯誤之判決，且本件因未經自
    訴人聲明，爰不另移送於其他有管轄權法院，併此敘明。
據上論結，應依刑事訴訟法第369條第1項前段、第364條、343條
、第335條，判決如主文。
中　　華　　民　　國　　96　　年　　12　　月　　25　　日
                  刑事第一庭    審判長法  官  郭雅美
                                      法  官  張意聰
                                      法  官  莊崑山
以上正本證明與原本無異。
本判決不得上訴。
中　　華　　民　　國　　96　　年　　12　　月　　25　　日
　　　　　　　　　　　　　　　　　　　書記官  呂素珍
附表︰
┌──┬─────┬──────┬──────┬───────┐
│編號│客戶名稱  │月       份 │應      收  │  備      註  │
│    │          │            │金 額（元） │              │
├──┼─────┼──────┼──────┼───────┤
│1   │友聯      │四月        │1,064,535   │              │
│    │          ├──────┼──────┤              │
│    │          │五月        │189,221     │              │
├──┼─────┼──────┼──────┼───────┤
│2   │浩展      │四月        │95,000      │              │
├──┼─────┼──────┼──────┼───────┤
│3   │李妙玉    │五月        │400,770     │              │
│    │          ├──────┼──────┤              │
│    │          │六月        │77,220      │              │
├──┼─────┼──────┼──────┼───────┤
│4   │建凱      │五月        │93,600      │              │
├──┴─────┴──────┴──────┴───────┤
│總計金額為1,920,346元。                                     │
└──────────────────────────────┘
